【裁判字號】    98,事聲,37
【裁判日期】    981208
【裁判案由】    消債聲明異議
【裁判全文】
臺灣高雄地方法院民事裁定              98年度事聲字第37號
異  議  人  友邦國際信用卡股份有限公司
法定代理人  乙○○
相  對  人  甲○○
即  債務人
上列異議人因相對人聲請更生事件，對於民國98年7 月24日本院
97年度司執消債更160 號裁定聲明異議，本院裁定如下：
    主  文
異議駁回。
    理  由
一、異議意旨略以：異議人所申報之債權係依異議人與相對人即
    債務人之信用卡契約所發生，債權數額依信用卡契約計算之
    ，自屬合法，相對人如認異議人之債權有法律上不存在之事
    由，應另提起確認債權不存在訴訟，而非藉由更生程序，聲
    明異議刪減之。又民法關於違約金酌減之規定，僅明定法院
    有權酌減。法院應以合法組織為酌減違約金之裁判，始屬有
    效。原裁定逕依職權酌減違約金，應有違誤，為此聲明異議
    ，請求廢棄原裁定等語。
二、按對於債權人所申報之債權及其種類、數額或順位，債務人
    或其他債權人得自債權表送達之翌日起，監督人、管理人或
    其他利害關係人得自債權表公告最後揭示之翌日起，於10日
    內提出異議。前項異議，由法院裁定之，並應送達於異議人
    及受異議債權人，消費者債務清理條例（下稱消債條例）第
    36條第1 項、第2 項定有明文。次按法院裁定開始更生或清
    算程序後，得命司法事務官進行更生或清算程序；關於更生
    或清算之程序，除本條例別有規定外，準用民事訴訟法之規
    定，消債條例第15條、第16條第1 項前段亦有明文。又按民
    事訴訟法所定事件，依法律移由司法事務官處理者，除別有
    規定外，適用本節之規定；司法事務官處理事件所為之處分
    ，與法院所為者有同一之效力，當事人對於司法事務官處理
    事件所為之終局處分，得於處分送達後10日之不變期間內，
    以書狀向司法事務官提出異議。司法事務官認前項異議有理
    由時，應另為適當之處分；認異議為無理由者，應送請法院
    裁定之。法院認第1 項之異議為有理由時，應為適當之裁定
    ；認異議為無理由者，應以裁定駁回之，亦為民事訴訟法第
    240 條之1 、第240 條之3 、第240 條之4 第1 項、第2 項
    、第3 項所明定。準此，法院裁定開始更生程序，並命司法
    事務官進行更生程序時，債務人於債權表公告最後揭示之翌
    日起10日內提出異議，則由司法事務官就異議處分之，如當
    事人對於司法事務官處理事件所為之終局處分，得於法定不
    變期間內以書狀提出異議。本件相對人依消債條例聲請更生
    ，經本院裁定開始更生程序，並命司法事務官進行更生程序
    ，相對人對於異議人所申報之債權數額有爭執，於債權表公
    告最後揭示之翌日起，於10日內提出異議，司法事務官就異
    議所為之處分，應屬適法，異議意旨主張原裁定非合法組織
    之法院所為，係屬無效裁定云云，尚非有理。
三、按法院裁定開始更生程序後，對於債務人不得開始或繼續訴
    訟及強制執行程序，乃消債條例第48條第2 項所規定。又觀
    之消債條例第36條第1 項、第2 項、第5 項之立法理由謂：
    債權人於更生程序中所申報之債權及其種類、數額或順位，
    影響債務人及其他債權人之權益，應許債務人、其他債權人
    、監督人、管理人或其他利害關係人提出異議。債務人、其
    他債權人、監督人、管理人或其他利害關係人就債權人所申
    報之債權提出異議後，法院應就該受異議債權存否為實體審
    查，並以裁定確定之，而債務人、其他債權人、監督人、管
    理人或其他利害關係人就債權人所申報之債權提出異議後，
    法院就受異議債權之存否所為之裁定即應為實體審查，於渠
    等提起抗告後，抗告法院裁定前，更應行言詞辯論，為免異
    議人、受異議債權人或其他利害關係人另行提起訴訟再為爭
    執，影響更生或清算程序之進行，於渠等程序權已獲充分保
    障之情形下，應賦予法院就受異議債權所為之裁定有確定實
    體權利之效力，以促進更生或清算程序之迅速進行等語。足
    見，法院開始更生程序後，債務人對於債權人所申報之債權
    及其種類、數額或順位有爭執者，應循消債條例第36條之規
    定，提出異議，而無庸另提起民事訴訟以確認判決定之。本
    件異議意旨主張相對人應提起確認債權不存在之訴云云，自
    非足採。
四、按當事人得約定債務人不履行時，應支付違約金；違約金，
    除當事人另有訂定外，視為因不履行而生損害之賠償總額。
    其約定如債務人不於適當時期或不依適當方法履行債務時，
    即須支付違約金者，債權人除得請求履行債務外，違約金視
    為因不於適當時期或不依適當方法履行債務所生損害之賠償
    總額。又約定違約金過高者，法院得減至相當之數額，民法
    第250 條、第252 條分別定有明文。違約金酌減制度之設，
    無非是鑑於經濟上之弱者，動輒為成就契約之訂立，不得不
    接受對造高額違約金之要求，一旦債務人無法履約時，對債
    務人而言無寧為變相之剝削，為顧及衡平，爰設此救濟之道
    。是契約當事人約定之違約金是否過高，應依一般客觀之事
    實、社會經濟狀況、當事人實際上所受損害及債務人如能如
    期履行債務時，債權人可享受之一切利益為衡量標準，庶符
    實情而得法理之平。經查：
    1.本件異議人與相對人簽訂之信用卡約定條款第17條約定：
      「若持卡人未能於繳款截止日前付清當期最低應繳金額，
      除應依前條規定計付循環信用利息之外，另應付當期應付
      帳款總金額扣除已付金額後之未付款部分百分之二的逾期
      違約金，當期違約金上限總額為新台幣5,000 元。」，係
      約定如債務人不於適當時期或不依適當方法履行債務時，
      即須支付違約金，性質上屬給付遲延或不完全給付時應支
      付損害賠償總額預定性之違約金。
    2.上開違約金約定之計算方式係以當期應付帳款總額扣除已
      付金額後之未付款部分乘以百分之2 計算，當期上限總額
      為5,000 元，如以未付款為250,000 元以下時，違約金之
      利率即相當於年息百分之24，對照一般金融機構之信用卡
      契約約定「以逾期清償在6 個月以內者，依約定循環利息
      利率之百分之10計算，逾期超過6 個月者，超過6 個月部
      分，依約定循環利息利率之百分之20計付違約金」，上開
      違約金約定之利率，已有過高；又信用卡約定條款第16條
      約定以本金金額按年息百分之15計算，則於相對人逾期清
      償之當月，合計將負擔高達年息百分之39之利息及違約金
      。相對人逾期清償債務，雖致相對人債權未能如期受償，
      以資運用獲得合理利潤，然異議人為金融機構乃為經濟上
      之強勢，相對人與其簽訂信用卡契約條款時，較無磋商變
      更違約金約定之空間，是本院審酌客觀事實、社會經濟狀
      況及當事人實際受到之損害，認異議人主張本金161,748
      元之違約金42,055元（161,748 ×2%×13＝42,055）顯屬
      過高，應酌減為8,442 元，即自96年9 月2 日起至97年9
      月16日止，按年息百分之5 計算之違約金（161,748 ×5%
      ×381/365 ＝8,442 ，元以下四捨五入）。異議人之本金
      債權161,748 元、利息債權25,328元、違約金債權酌減為
      8,442 元，合計債權總額應為195,518 元。
五、綜上所述，異議人本金債權161,748 元、利息債權25,328元
    、違約金債權應酌減為8,442 元，合計債權總額為195,518
    元，原裁定酌減違約金，認定異議人之債權總額，理由雖有
    不同，但結論並無二致，異議意旨仍執前詞，指摘原裁定不
    當，非有理由，應駁回其異議。
六、據上論結，本件異議無理由，依消費者債務清理條例第15條
    、民事訴訟法第240 條之4 第3 項後段，裁定如主文。
中    華    民    國    98    年    12    月    8     日
                  民事第三庭    法  官  陳宛榆
上為正本係照原本作成。
如不服本裁定，應於裁定送達後10日內，以書狀向本院提出抗告
，並繳納抗告費新臺幣1千元。
中    華    民    國    98    年    12    月    8     日
                                書記官  周耿瑩


司法院資訊處製作；財團法人民間司法改革基金會備份。
